【裁判字號】    90,上易,517
【裁判日期】    900404
【裁判案由】    違反著作權法
【裁判全文】
台灣高等法院台中分院刑事判決                      九十年度上易字第五一七號
    上  訴  人
    即  被  告  乙○○
右上訴人因違反著作權法案件，不服臺灣台中地方法院八十九年易字第四一五五號中
華民國九十年一月十一日第一審判決（起訴案號：臺灣台中地方法院檢察署八十九年
度偵續字第九十一號），提起上訴，本院判決如左：
      主  文
上訴駁回。
      事  實
一、乙○○曾擔任綺麗視聽企業社業務主任，該企業社僅代理「啟航」、「捷聲」、
    「家韻」等公司所發行之視聽伴唱錄影帶，並不及於弘音企業有限公司（下稱弘
    音公司）經銷發行之視聽伴唱錄影帶。其明知歌曲名稱「孤單」之視聽伴唱錄影
    帶，為弘音公司享有視聽著作財產權之著作物（該伴唱錄影帶是藍與白唱片股份
    有限公司《下稱藍與白公司》製作發行，該公司將「孤單」伴唱錄影帶之視聽著
    作權及音樂著作公開演權授權予弘音公司行使，期間自八十五年六月一日起至八
    十七年五月三十一日止），弘音公司因而享有公開上映等權利；且明知向其購買
    伴唱錄影帶之ＫＴＶ業者，係將伴唱錄影帶供不特定顧客在ＫＴＶ店內公開上映
    演唱，如未經弘音公司之授權或同意，該ＫＴＶ店擅自公開上映該伴唱錄影帶供
    客人點唱，乃足以侵害弘音公司之著作財產權。其竟於民國八十六年間某日，以
    新臺幣（以下同）約八百元之代價，向位在臺中市已倒閉歇業之「歡樂雨林ＫＴ
    Ｖ」購買原版貼有黃色標籤之「孤單」伴唱錄影帶一捲後，基於幫助之故意，隨
    即於八十六年底某日，以一千二百元之價格轉賣交付予臺中市○○路○段七二號
    十二樓「蔓紗卡拉ＯＫ店」之蔡宗茂，供蔡宗茂以店內之播映設備傳送「孤單」
    伴唱錄影帶之影像及音樂，擅自公開上映予不特定之顧客觀賞點唱，而以此方法
    侵害弘音公司之視聽著作財產權（蔡宗茂涉嫌部分，檢察官另案偵辦中）。嗣於
    八十七年二月二十五日十一時三十分許，經警會同弘音公司職員在「蔓紗卡拉Ｏ
    Ｋ店」當場查獲，並扣得「孤單」伴唱錄影帶一捲及點歌表一本。
二、案經弘音公司訴請臺灣臺中地方法院檢察署檢察官偵查起訴。
      理  由
一、訊據被告乙○○對於右揭時地以一千二百元價格販賣「孤單」伴唱錄影帶一捲予
    蔡宗茂之事實固供承不諱，然矢口否認有何違反著作權法犯行，辯稱：扣案之
    「孤單」視聽伴唱帶上貼黃色標貼，在業界即是可以在公開場所播放，不會因為
    弘音公司在伴唱帶上註記「本帶非經弘音書面同意不得作為公開播映使用」而有
    不同。伊所代理美華、啟航兩家公司發行可在卡拉ＯＫ店播放的帶子會貼白色
    標籤，兩年之後換成黃色標籤，換成黃標之後就可以任意買賣，不用再另外授權
    ，弘音公司沒有這樣標示，弘音公司一簽約就給貼黃色標籤之帶子，賣給顧客每
    個帶子一二○○元，伊認為權利已經買斷；又該捲伴唱帶是原版帶，當時貼有黃
    色標籤，可以公開上映，伊才賣給蔡宗茂，伊認為不會構成侵權行為，不知道這
    樣會違法，且該家倒閉的歡樂雨林ＫＴＶ已經付給弘音公司權利金，所以整個伴
    唱帶及公開上映的權利已經被歡樂雨林給買斷，他（指歡樂雨林ＫＴＶ）當然可
    以自由處分該伴唱帶。伊本人過去即曾因類似案件經弘音公司提出告訴，嗣獲
    不起訴處分確定，類似案件，在司法實務上亦有多起不起訴處分或無罪判決等語
    。
二、本院惟查：
  (一)扣案歌曲名稱「孤單」之伴唱錄影帶，係以系列影像方式表現其著作物內容，依
    內政部八十一年六月十日公告之「著作權法第五條第一項各款著作內容例示」(七)
    所定，乃為視聽著作。又該伴唱錄影帶係藍與白公司所製作發行，此有該伴唱錄
    影帶上之標貼足稽。藍與白公司嗣將該伴唱錄影帶之視聽著作財產權授與弘音公
    司行使，期間自八十五年六月一日起至八十七年五月三十一日止，亦有該二公司
    簽訂之總經銷證明書影本一紙附卷可查。由是可知弘音公司享有該伴唱錄影帶之
    公開上映權（著作權法第二十五條所定「著作人專有公開上映其視聽著作之權利
    」條文參照）。
  (二)按廣播電視節目供應事業於錄影節目帶發行或播映前，應檢具申請書表、錄影節
    目帶、審查費及證照費，送請新聞局審查。其非自行製作之錄影節目帶，並應檢
    具經授權之證明文件；錄影節目帶經審查核准後，由新聞局發給證明。但經新聞
    局公告免送審者，不在此限 (廣播電視法施行細則第三十九條第一項)。錄影節
    目帶經審查核准者，應由送審之廣播電視節目供應事業製作標籤黏貼或印製於錄
    影節目帶側面及其封套上，影碟形式之錄影節目帶則應黏貼或印製於封套上；其
    屬免送審之錄影節目帶者，仍應依規定標示，並於核准字號欄內註明免送審類別
    。前項標籤應載明節目名稱、長度、級別、核准字號、權利範圍、廣播電視節目
    供應事業名稱、地址、負責人姓名及登錄許可證字號；其標籤顏色由新聞局定之
    。廣播電視節目供應事業應將前項標籤送請新聞局核驗。第一項經審查核准之錄
    影節目帶，應複製一份送請新聞局備查 (廣播電視法施行細則第四十九條)。又
    ，經審查核准之錄影節目帶於發行或播映前，應由錄影節目帶製作標籤黏貼於錄
    影節目帶側面。標籤顏色，按錄影節目使用目的，分為左列三類：（一）家用者
    為白色。（二）播映用者為黃色。（三）供伴唱者（不論家用或播映用）為綠色
    。標籤應記載左列事項：（一）節目名稱、長度、級別、核准字號、權利範圍。
    （二）錄影節目帶業名稱、地址、負責人姓名、登錄許可證字號 (錄影節目帶標
    示制度實施要點第二點、第三點、第四點參照)。本件扣案之伴唱錄影帶為藍與
    白公司製作發行之版權帶（即非他人未經藍與白公司授權或同意而擅自重製之盜
    版帶），並貼有「播映用」字樣之黃色標籤，此為告訴人及被告所不爭執。然查
    錄影節目帶之標籤，不論為家用之白色標籤、播映用之黃色標籤或供伴唱用（不
    論家用或播映用）之綠色標籤，乃節目製作業者依廣播電視法相關規定製作與貼
    用，此標籤制度是主管機關即行政院新聞局為管理此等視聽著作物產品所制定之
    行政管理措施，故黃色標籤之「播映用」字樣，僅表示此錄影節目帶係業者製作
    ，經送行政院新聞局核准，並取有得授權公開播映權利之產品而已，尚難作為是
    否取得著作財產權授權之依據。即著作權與著作物所有權係不同之概念，著作物
    所有權之讓與並不當然包括該物著作權之讓與，因此視聽著作授權公開上映或公
    開演出之對象是人，而非著作物本身，縱著作物本身合法或標明播映用，但買受
    人是否取得公開播映之授權，仍以雙方具體契約內容為判決依據。申論之，視聽
    著作財產權所依附之著作物本身（即錄影節目帶），應僅是被授權人用以行使利
    用被授與權利之工具而已，其上貼用「黃色標籤」或「白色標籤」之區分，僅為
    行政院新聞局管理此等視聽著作物產品所制定之行政管理措施，該項標示方式並
    無從表彰顯現授權之具體內容
  (三)本件弘音公司就伴唱單曲之買賣，於其制式合約中均與買方（即ＫＴＶ業者）明
    白約定授權之時間（第壹條、合約期限）、地域（第參條、交易方式），且在第
    伍條第六項約定；弘音公司之產品，僅於合約特定之營業地址使用，未經弘音公
    司同意，不得將合約標的以買賣、租賃、借貸或任何方式轉讓他人於其他營業場
    所使用；在第同第七項約定：使用弘音公司之原版伴唱帶，可使用到損壞為止，
    其間不受代理商權利轉移之影響，此有空白制式合約書影本一紙在卷可憑。再依
    前開弘音公司制式契約第伍條第六項約定條款所示意旨，錄影節目帶之所有權轉
    讓，顯然無從發生原所授與之公開上映權利當然隨同轉讓之效果。從而歡樂雨林
    ＫＴＶ以外之其他ＫＴＶ業者，若欲公開上映該「孤單」伴唱錄影帶供客人點唱
    ，仍須經告訴人弘音公司書面同意授權，方可謂有權使用而未侵害弘音公司之著
    作財產權。
  (四)被告係專以銷售伴唱帶產品為業之人員，顯與一般僅以伴唱帶為業之ＫＴＶ業者
    不同，其本身對伴唱帶公開上映權之授與，應得代理發行商之書面同意一節，就
    一般經驗，如何諉為不知，況該扣案之伴唱錄影帶，其側標上印製有「本帶未經
    弘音書面同意不得公開播映使用」字樣，且伴唱帶經播放後，在電視畫面上亦顯
    現「本帶未經書面同意，不得作為公開播映使用」字樣，此有該伴唱錄影帶側標
    影本一紙及畫面照片一幀附卷可參。此與被告所提出台灣高等法院台中分院檢察
    署八十七年度議勤字第五八五號處分書及台灣高等法院高雄分院八十八年度上易
    字第一三八四號判決影本所示，檢察官及合議庭分別以被告許秀琴及被告許克強
    、陳志忠 (上開被告均係卡拉ＯＫ或ＫＴＶ業者)乏違反著作權主觀犯意而為不
    起訴處分或判決無罪並非相同，自無法比附援引。
  (五)弘音公司或其經銷商均未曾授權被告所任職之綺麗視聽企業代理經銷視聽伴唱錄
    影帶等情，業據告訴人指述明確，被告亦自承上開「孤單」伴唱錄影帶是其向已
    倒閉歇業之歡樂雨林ＫＴＶ收購，再以一千二百元之價格販賣給「蔓紗卡拉ＯＫ
    店」之蔡宗茂，並未取得告訴人書面授權等情。被告固然購得弘音公司貼有播映
    用之版權帶，然其既未取得弘音公司之書面授權或同意，猶將該版權帶賣給蔡宗
    茂在「蔓紗卡拉ＯＫ店」公開上映而供不特定顧客點播演唱，以致侵害告訴人之
    著作財產權，所為即是幫助蔡宗茂以公開上映之方法侵害告訴人之著作財產權至
    明。
三、核被告乙○○所為，係蔡宗茂涉犯著作權法第九十二條之擅自以公開上映方式侵
    害他人著作財產權罪之幫助犯。公訴人雖認被告為該罪之正犯，但被告僅販賣該
    伴唱錄影帶予蔡宗茂，並未參與事後在「蔓紗卡拉ＯＫ店」提供不特定顧客點播
    演唱而公開上映之構成要件行為；且被告之販賣行為，無非為賺取該捲錄影帶之
    差價利潤而已，尚難認為有與蔡宗茂共犯該罪之主觀犯意，故認被告為該罪之正
    犯，尚有未洽。被告為該罪之幫助犯，爰依刑法第三十條第二項規定減輕其刑。
    原審因而適用刑事訴訟法第二百九十九條第一項前段，著作權法第九十二條，刑
    法第十一條前段、第三十條第二項、第四十一條，罰金罰鍰提高標準條例第二條
    之規定，並審酌被告無犯罪前科，素行良好，犯罪之動機、手段，僅販賣一捲伴
    唱錄影帶，其致生之危害尚屬輕微，及犯後未坦承犯行之態度等一切情狀，量處
    有期徒刑四月，諭知易科罰金之折算標準，並為緩刑之諭知，其認事用法核無違
    誤，量刑亦屬允當，上訴意旨猶執陳詞否認犯罪，其上訴為無理由，應予駁回。
四、據上論斷，應依刑事訴訟法第三百六十八條，判決如主文。
本案經檢察官甲○○到庭執行職務。
中      華      民      國      九十      年      四      月     四     日
                                  臺灣高等法院臺中分院刑事第四庭
                                        審判長法  官  洪  耀  宗
                                              法  官  江  德  千
                                              法  官  劉  登  俊
右正本證明與原本無異。
不得上訴。
                                              書記官  吳  麗  慧
中      華      民      國      九十      年      四      月     四     日
                                                                        Ｄ


司法院資訊處製作；財團法人民間司法改革基金會備份。
